【裁判字號】    92,判,965
【裁判日期】    920724
【裁判案由】    營業稅
【裁判全文】
最  高  行  政  法  院  判  決                    九十二年度判字第九六五號
    上  訴  人  隆昌建設股份有限公司
    代  表  人  乙○○
    訴訟代理人  潘正芬律師
                陳丁章律師
    被 上訴 人  財政部臺灣省北區國稅局（承受原臺北縣政府稅捐稽徵處之業務）
    代  表  人  甲○○
右當事人間因營業稅事件，上訴人不服中華民國九十一年五月二十一日臺北高等行政
法院九十年度訴字第二一○○號判決，提起上訴，本院判決如左：
    主  文
上訴駁回。
上訴審訴訟費用由上訴人負擔。
    理  由
本件上訴人起訴主張：上訴人於民國八十年十月至八十四年十一月間興建臺北縣汐止
鎮○○號○段工程，持正倫營造有限公司（以下稱正倫公司）開立之發票，作為進項
憑證。經被上訴人查得正倫公司並無實際從事營造工程之業務，上訴人未依規定取得
進項憑證之違章，除補徵營業稅新臺幣（下同）三、三七五、九○○元外，另依稅捐
稽徵法第四十四條規定按查明認定之總額處百分之五罰鍰三、三七五、九○○元。上
訴人不服，申請復查，未獲變更，提起訴願，經訴願決定，將原處分撤銷，囑由被上
訴人查明後另為處分。案經被上訴人重核結果，原核定補徵營業稅三、三七五、九○
○元予以維持，另處營業稅罰鍰三、三七五、九○○元部分變更為一、九九七、○九
九元。上訴人猶不甘服，循序提起行政訴訟，主張：被上訴人僅以臺灣臺北地方法院
檢察署檢察官八十五年偵字第三六三五號及第一三四九○號起訴書，認定正倫公司無
實際從事營造工程業務，推定上訴人未向正倫公司進貨並支付貨款。然該起訴書，其
中記載之相關事實已經臺灣臺北地方法院八十六年訴字第二八五號判決所不採，原處
分顯已失所據。又縱正倫公司僅係借牌公司，惟本件承包工程、訂立契約之當事人仍
係使用正倫公司名義，且經過正倫公司同意，即是以正倫公司名義經營商業行為，屬
於有權代理。因此正倫公司依承攬契約在法律上當然會認為有此工程營業收入，故正
倫公司所製作之發票，並非不實事項。正倫公司既有開立與工程款同等之發票並依法
繳納營業稅，此點亦為臺灣臺北地方法院前揭刑事判決所肯認。且縱正倫公司實如被
上訴人所言為借牌集團，上訴人於交易時更無從得知，而欲以該公司違法之事實及推
定上訴人未依規定取得憑證，則豈非課予所有營利事業之納稅義務人於交易時，有調
查其交易對象之義務。於此將有礙社會資源流通、嚴重影響交易安全秩序。縱認上訴
人對於交易相對人未盡調查義務，也僅係有過失而未依規定取得進項憑證，而非故意
以詐欺或其他不正當方法逃漏稅捐，自不能適用稅捐稽徵法第二十一條第一項第三款
七年核課期間之規定。又被上訴人僅以正倫公司有違法之虞，即認定上訴人不可能與
正倫公司有交易可能，惟此一推論，被上訴人並未查證相關事實，顯違無罪推定原則
。且未依規定取得進項憑證，法律未明定其法律效果，是否即須補繳稅款，容有疑問
。被上訴人僅持財政部八十四年五月廿三日台財稅第八四一六二四九四七號函行政釋
示，即主張上訴人必須補繳稅款，亦有違租稅法定主義。另上訴人就交易對象（正倫
公司）是否為借牌集團，所取得之憑證是否合法，無從得知，主觀上無故意、過失可
言，依司法院釋字第二七五號解釋意旨，被上訴人自不應對上訴人處以罰鍰，爰請判
決撤銷訴願決定及原處分（含復查決定）等語。被上訴人則以：依相關事證足證正倫
公司並無實際承包工程，專以出借牌照收取借牌費用為業。上訴人進貨未依法取得進
項憑證，而以實際交易對象正倫公司所虛開之發票申報進項扣抵銷項稅額，核屬其他
不正當方法逃漏稅捐者，依稅捐稽徵法第廿一條第一項第三款規定其核課期間為七年
。上訴人自八十年十月起取得系爭發票扣抵稅款，被上訴人處分書及稅單於八十七年
四月十日前送達，核未逾核課期間。又上訴人提示支付工程款之證明，其支付對象雖
為正倫公司，惟查部分支票係由乙○○（上訴人之負責人）所兌領，部分支票查未經
提示兌領，亦無法證明上訴人確有支付貨款予正倫公司，則本件上訴人建築房屋，卻
取得非實際交易對象正倫公司所開立發票，充作進項憑證之違章事實，應可認定。本
件上訴人違章事證明確，核其縱非故意，亦難謂無過失，依法自應予以論處，所訴核
不足採等語，資為抗辯。
原審斟酌全辯論意旨，及調查證據結果以：正倫公司並無實際從事營造工程之業務，
且無工人及機具設備，單純借牌與他人之公司。雖吳麗惠等人經第一審刑事判決無罪
，姑不論據被上訴人陳述該案已經檢察官上訴中，尚未確定；而刑事訴訟與行政訴訟
之構成要件並不相同，本件行政訴訟之判斷，並不受前開刑事判決之拘束。另締結私
法契約，固任由當事人意思自由為之。惟如未與實際交易對象訂約，而與其他之第三
人訂約，取得該第三人出具之交易憑證即統一發票，用以申報扣抵銷項稅額者，即屬
違反營業稅法第十九條第一項第一款規定，故營業稅法第十九條第一項並未禁止當事
人與何人訂立承攬契約，僅未與實際交易對象訂約者，不得以其訂約對象所開立之發
票扣抵銷項稅額，違反者，應補稅處罰而已，上訴人主張被上訴人違反當事人意思及
私法自治原則一節，顯有誤解。又營建工程其時程有相當期間，上訴人為契約定作人
依一般經驗，縱未派現場監工，亦需按進度查驗付款，而正倫公司並無實際施工已如
上述，則上訴人竟取得其發票，其謂不知正倫公司係借牌與實際施工者，自屬無可採
信。且上訴人所支付與正倫公司之所謂工程款，亦經被上訴人查明上訴人所提示支付
工程款之支票，其支付對象雖載為正倫公司，惟查其中部分支票係由乙○○（上訴人
之負責人）所兌領，又有部分支票並未提示兌領，顯然上訴人事先已知情正倫公司為
借牌之營造廠。且依上訴人所提出之正倫公司活期存款帳戶可知，其以現金存入後，
隨即以現金提出全額，足證所謂以現金支付僅係作帳用途，而其未提示兌領支票金額
，更高達將近三千九百萬元，益足證其交易非為真實，參酌上述證據，被上訴人認定
為借牌，其交易對象非為正倫公司，即非無據。末查上訴人明知實際交易對象並非正
倫公司，所訂契約，僅為假象，所稱無故意過失一節，要無可採。原處分認本件上訴
人上開借牌行為，係有進貨事實，而取得非實際承包興建者之發票，而屬借牌公司即
正倫公司所開立之發票申報扣抵銷項稅額，以進貨部分而言，上訴人未取得實際銷貨
人出具之憑證申報扣抵，自應依稅捐稽徵法第四十四條規定處以行為罰。並以上訴人
所取得用以申報扣抵之正倫公司已依法報繳營業稅，故僅就其取得不得扣抵憑證扣抵
銷項稅額部分，追補稅款，不再處漏稅罰，於法並無不合。訴願決定，予以維持，亦
無不合，上訴人起訴意旨為無理由，判決駁回上訴人之訴。
上訴意旨，除持前詞外，並以：本件被上訴人無非以臺灣臺北地方法院檢察署檢察官
八五偵字第三六三五號及第一三四九○號起訴書事實欄所載，以為正倫公司無實際從
事營造工程，並進而推定上訴人有違反營業稅法情事。惟基於無罪推定原則，關於所
依事實究否經法院判決有罪確定，均可得查證，而被上訴人卻於構成要件事實均未臻
明確時，未就所依事實是否經法院判決確定加以查證，逕依起訴書即就事實加以認定
，有違無罪推定原則。且原審一方面以前揭起訴書事實為判斷上訴人是否違法之依據
，稱足認正倫公司僅單純借牌與他人；卻就該案一審經刑事判決無罪之事實，以刑事
訴訟和行政訴訟之構成要件不同為由，不採為有利上訴人之事證。就此部分，原審就
所依據之同一案件前後認事論理竟有不同，顯有判決理由矛盾之違法。另依司法院釋
字第四一三號解釋意旨及營業稅法第十九條第一項第一款規定可知，營業稅法該款僅
規定未依同法第三十三條取得之憑證不得作為扣抵銷項稅額，並未進一步論及違反時
之法律效果。被上訴人僅持財政部八十四年五月廿三日臺財稅第八四一六二四九四七
號函行政釋示，即主張上訴人必須補繳稅款，實有違憲法上要求之租稅法定主義之嫌
。又正倫公司縱為借牌公司，亦非上訴人於交易時所知，上訴人更非故意以詐欺或其
他不正當方法逃漏稅捐。是故其核課期間應係依稅捐稽徵法第二十一條第一項第一款
為五年，非依同條第三款七年之核課期間。原審判決未慮及本件上訴人於八十二年三
月十五日前所申報扣抵正倫公司開立之發票計二七、五七六、○三二元，依前揭條款
意旨，已逾五年之核課期間，仍認應追繳補款，實係不適用法規之違背法令云云。為
此請求為原判決廢棄，訴願及原處分均撤銷之判決。經查原審判決引用臺灣臺北地方
法院檢察署檢察官八十五年度偵字第三六三五號及第一三四九○號起訴書所載證據資
料，認為正倫公司並無實際從事營造工程之業務，且無工人及機具設備，該公司與東
喜營造有限公司、東隆營造有限公司、欣耀營造有限公司、喬冠營造有限公司、全綠
營造股份有限公司、日伸營造有限公司、華山營造有限公司等公司登記之負責人與吳
麗惠、吳麗玫、吳麗玲、林泰森等人組成借牌集團，分別在臺北市○○路○段一○六
號二樓、臺北市○○路○段六十二巷二十三號二樓及臺北縣板橋市○○街四之二號二
樓等設立辦公室及作帳處所，吳麗惠、吳麗玫、吳麗玲等人分別陸續使用上開八家營
造公司之牌照，對外借與實際承造工程之建設公司或個人起造業主偽報開工、勘驗及
申請使用執照，並收取借牌費等事實，已據東喜公司之登記負責人謝吉琳，東隆營造
有限公司之登記負責人謝文賢、謝賜榕，欣耀營造有限公司之登記負責人王興發，分
別於調查局訊問時，供證確實，核與證人許李繡美、李忠文、簡豐文、林美助、李富
本、陳武雄、黃乃明、陳松雄、柯雲集、何中田等人於調查局時所證情節相符，足證
正倫公司單純借牌與他人公司，並據而認定上訴人本件違章行為，即原審據此說明行
政訴訟與刑事訴訟之區別，並不因正倫公司實際負責人吳麗惠等人經臺灣高等法院九
十年度上訴字第五一四號判決無罪而影響。上訴人認該無罪推定原則，為刑事上認事
用法之上位原則，具有憲法位階效力，其意即有拘束行政訴訟審理之效力，無非忽視
行政訴訟有自行認定事實，不受刑事訴訟審理結果拘束之權限。又營業人雖有進貨事
實，惟不依規定取得交易對象開立之進項憑證，而取得非交易對象開立之進項憑證，
申報扣抵銷項稅額時，該項已申報扣抵之銷項營業稅額顯未依法繳納，仍應依營業稅
法第十九條第一項第一款規定，就其取得不得扣抵憑證扣抵銷項稅額部分，追補該項
不得扣抵之銷項稅款。又我國現行加值型營業稅係就各個銷售階段之加值額分別予以
課稅之多階段銷售稅，各銷售階段之營業人皆為營業稅之納稅義務人。故該非交易對
象之人是否已按其開立發票之金額報繳營業稅額，並不影響本件營業人補繳營業稅之
義務，為本院一向之見解（參照本院八十七年七月份庭長評事聯席會議決議）。上訴
人持非交易對象開立之憑證，申報扣抵銷項稅額之事實，業經原審判決審認無誤。從
而，被上訴人認上訴人違反營業稅法第十九條第一項第一款及同法第三十三條第一款
規定，令其補稅之處分核無違反司法院釋字第四一三號解釋意旨，自無違憲法規定之
租稅法定主義。又本件上訴人進貨未依法取得進項憑證，而以非實際交易對象正倫公
司所虛開之發票申報進項扣抵銷項稅額，核屬其他不正當方法逃漏稅捐者，依稅捐稽
徵法第廿一條第一項第三款規定其核課期間為七年。上訴人自八十年十月起取得系爭
發票扣抵稅款，被上訴人處分書及稅單於八十七年四月十日前送達，核未逾核課期間
，上訴人主張本件補徵稅款部分，已超越同法條第一項第二款規定五年核課期間云云
，核無足採。本件被上訴人原處分認本件上訴人違章行為，係有進貨事實，而取得非
實際承包興建，而屬借牌公司即正倫公司所開立之發票申報扣抵銷項稅額，即其進貨
部分，未取得實際銷貨人出具之憑證申報扣抵之，自應依稅捐稽徵法第四十四條規定
處以行為罰。並以上訴人所取得用以申報扣抵之正倫公司已依法報繳營業稅，而僅就
其取得不得扣抵憑證扣抵銷項稅額部分，追補稅款，核無違誤，訴願決定與原審判決
遞予維持，亦無不合。至於上訴人其餘指摘事項，無非涉及原審法院證據取捨及事實
認定，依行政訴訟法第二百四十二條規定，自不得據以提起上訴。綜上所述，上訴意
旨指摘原審判決違背法令，求為廢棄，即難認為有理由，應予駁回。
據上論結，本件上訴為無理由，爰依行政訴訟法第二百五十五條第一項、第九十八條
第三項前段，判決如主文。
中    華    民    國    九十二      年      七        月    二十四      日
                    最 高 行 政 法 院  第 四 庭
                                審 判 長 法  官      廖  政  雄
                                         法  官      趙  永  康
                                         法  官      林  清  祥
                                         法  官      鍾  耀  光
                                         法  官      姜  仁  脩
右  正  本  證  明  與  原  本  無  異
                                         法院書記官  莊  俊  亨
中    華    民    國    九十二      年      七        月    二十五      日


司法院資訊處製作；財團法人民間司法改革基金會備份。
